臺灣高等法院高雄分院民事判決　　　　　　　　　九十一年度保險上字第一三號
　　　上　訴　人　國泰人壽保險股份有限公司
　　　法定代理人　辛○○
　　　被上訴人　　庚○○○
　　　　　　　　　丙○○
　　　　　　　　　乙○○
　　　　　　　　　丁○○
　　　　　　　　　甲○○
　　　　　　　　　戊○○
　　　　　　　　　己○○
右當事人間請求給付保險費事件，上訴人對於中華民國九十一年七月十九日臺灣高雄
地方法院九十一年度保險字第一○號第一審判決提起上訴，本院判決如左：
    主      文
上訴駁回。
第二審訴訟費用由上訴人負擔。
    事實及理由
一、被上訴人起訴主張：被上訴人之被繼承人劉全泰係訴外人高雄縣政府消防局之義
    勇消防顧問人員，而高雄縣政府消防局於民國（下同）九十年五月九日與上訴人
    簽訂高雄縣消防局九十年度義勇眷屬、消防人員及其眷屬團體意外保險契約（以
    下簡稱系爭保險契約），約定被保險人因意外傷害死亡給付金額為新台幣（下同
    ）三百萬元，投保期間自九十年五月十日零時起至九十一年五月九日二十四時止
    ，劉全泰亦參與上開團體意外保險之投被，上訴人並已取劉全泰所繳納之保險費
    ，劉全泰與上訴人間之保險契約應已成立。詎劉全泰於九十年七月十五日因上山
    挖採竹筍，天雨路滑不慎自山坡摔落致其因吸入或哽噎窒息而死亡，係屬意外死
    亡，由被上訴人繼承，被上訴人隨即於九十年七月二十七日將理賠申請書寄予上
    訴人請求理賠，未料上訴人竟以劉全泰投保時已逾最高七十歲之投保年齡限制為
    由，拒不予以理賠。因劉全泰未指定受益人，被上訴人自得以繼承人之身分請求
    上訴人給付保險金三百萬元，及自九十年七月二十七日起至清償日止，按年息百
    分之五計算之利息等語。（原審判決上訴人應給付被上訴人三百萬元，及自九十
    年八月十二日起至清償日止，按年息百分之五計算之利息，而駁回被上訴人其餘
    利息之請求，就敗訴部分，未據被上訴人上訴）於本院聲明：求為判決：(一)上訴
    駁回。(二)第一、二審訴訟費用由上訴人負擔。
二、上訴人則以：系爭團體意外保險係由訴外人高雄縣政府消防局於九十年四月間對
    外公告招標，嗣由上訴人得標承保，有關保險合約及計劃書之內容亦皆由高雄縣
    消防局預先擬定，其中就承保年齡明確規定為七十足歲以內者方可投保。嗣要保
    人高雄縣消防局復將該保險計畫書公告，並舉辦說明會，足徵劉全泰自始即明知
    系爭保險契約就承保年齡設有七十歲限制，而此承保年齡又攸關上訴人就風險負
    擔之評估，應屬系爭保險契約之必要之點。承保年齡既屬系爭保險契約必要之點
    ，劉全泰於投保時已七十六歲，已逾承保年齡之上限，自難謂要保人高雄縣政府
    消防局與上訴人就訴外人劉全泰此部份之投保，已達於意思表示一致。退步言之
    ，縱認系爭保險契約已經成立，惟要保人高雄縣政府消防局自始即明知承保年齡
    之上限為七十足歲，仍將劉全泰列入投保名冊之中，且未告知上訴人，上訴人本
    於善意，對上開投保名冊未為質疑，而承諾劉全泰之投保，依民法第八十八條之
    規定，上訴人所為之意思表示顯有錯誤，是上訴人自得撤銷此部份錯誤之承保意
    思表示，上訴人亦已於九十一年三月二十一日發函予要保人高雄縣消防局為撤銷
    承保之意思表示，此部份之保險契約既經撤銷，被上訴人之請求自失其依據。倘
    認系爭保險契約成立生效，惟因被上訴人所請求者係意外傷害死亡保險金，其等
    自應先就被保險人劉全泰之死亡係遭外來突發意外傷害事故所致盡舉證責任。依
    台灣高雄地方法院檢察署所出具之相驗屍體證明書雖認定劉全泰係意外致死，然
    該證明書係法醫師憑被上訴人之陳述所為之判斷，就劉全泰是否因意外死亡實仍
    有疑，尚不足以證明劉全泰死亡原因確為意外，是上訴人自毋庸負給付險金之責
    等語置辯。聲明：求為判決：(一)原判決書不利於上訴人部分廢棄。(二)右廢棄部分
    ，被上訴人於第一審之訴及假執行之聲請駁回。(三)第一二審訴訟費用由被上訴人
    負擔。
三、兩造不爭執事項：（一）被上訴人係劉全泰之繼承人。（二）被上訴人之被繼承
    人劉全泰確有投保系爭保險。（三）被上訴人之被繼承人劉全泰於參加系爭保險
    時有據實陳報出生年月日係十四年五月一日及繳納系爭保險契約之保險費。
四、兩造爭執事項：（一）被上訴人之被繼承人劉全泰保險時已七十六歲，已逾系爭
    保險之最高年齡上限七十歲，系爭保險契約就劉全泰部分是否有效成立。（二）
    上訴人能否依民法第八十八條第一項之規定撤銷對劉全泰部分之承保意思表示。
    （三）被上訴人之被繼承人劉全泰是否意外死亡。本院就上開之爭執點分述如下
    ：
（一）按人壽保險契約與意外保險契約之保險性質並不相同，人壽保險契約之性質，
      係以被保險人於保險期間內發生之一切傷害或死亡事故時，保險人皆應依約給
      付保險金予以理賠，故保險人於承保時，對於被保險人之生理、心理、年齡及
      職業等相關事項，皆予以論估，藉此達到保險契約衡平原則；而意外保險契約
      之性質，則係就被保險人於非因疾病自然死亡之外來突發事故發生，導致被保
      險人罹有傷害或死亡時，保險人應依約給付理賠保險金額，故此種保險契約所
      著重者，為事故發生之不確定性，至於被保險人之生理狀況或年齡，則非意外
      保險契約所著重。上訴人主張系爭保險契約之被保險人劉全泰於投保時已七十
      六歲，已逾契約約定承保年齡之上限，自難謂要保人高雄縣政府消防局與上訴
      人就劉全泰此部份之投保，已達於意思表示一致云云，經查，系爭保險契約係
      屬意外保險，被保險人劉全泰之年齡非可投保此一保險契約必要之點，已如前
      述，故尚難僅因被保險人劉全泰之年齡已逾承保之上限七十歲，即認系爭保險
      契約就劉全泰部分因意思表示不一致而尚未成立。又系爭保險契約之被保險人
      劉全泰於投保時已據實填載其出生年月日為十四年五月一日，此投保名單並經
      要保人高雄縣政府消防局送請上訴人審核，上訴人並已收取劉全泰所繳納之系
      爭保險契約之保險費等情，為兩造所不爭執，並有保險合約書乙份在卷可稽，
      自堪認屬實。準此，系爭保險契約之被保險人劉全泰於投保時既已據實填載其
      出生年月日，並無隱匿情事，上訴人於審核時亦當知悉劉全泰之年齡已逾七十
      歲，仍准其投保，並收取劉全泰所繳納之保險費，足認上訴人已承諾劉全泰投
      保系爭保險之要約，上訴人與要保人高雄縣政府消防局間就劉全泰投保部分之
      意思表示已一致，系爭保險契約已成立，苟上訴人拒絕劉全泰投保系爭保險之
      要約，何以於審核投保名單後，未告知劉全泰其不符合投保年齡及返還保險費
      予劉全泰？益足見被保險人劉全泰之年齡非上訴人審核准許其投保與否之重要
      因素之一，茲上訴人俟系爭保險事故發生後，始稱年齡係上訴人審核准許投保
      與否之重要因素之一，而主張系爭保險契約尚未成立，亦顯有違誠信原則，是
      上訴人主張系爭保險契約之被保險人劉全泰於投保時已七十六歲，已逾契約約
      定承保年齡之上限，自難謂要保人高雄縣政府消防局與上訴人就劉全泰部份之
      投保，已達於意思表示一致云云，不足採信。
（二）次按，意思表示之內容有錯誤，或表意人若知其事情即不為意思表示者，表意
      人得將其意思表示撤銷之。但以其錯誤或不知事情，非由表意人自己之過失者
      為限，民法第八十八條第一項定有明文。系爭保險契約之被保險人劉全泰於投
      保時既已據實填載其出生年月日為十四年五月一日，並無隱匿，已如前述，上
      訴人既係系爭保險契約之承保人，其對於被保險人之投保資格有審核之權限，
      其明知劉全泰之年齡已逾七十歲，仍承諾承保，難謂其承諾之意思表示有何錯
      誤之可言，縱如上訴人所稱係因相信要保人高雄縣政府消防局之造冊而同意承
      保，亦足證上訴人本身因疏惰未確實審核，即遽然同意承保劉全泰之投保，苟
      有意思表示錯誤，亦係上訴人之過失所造成甚明，依前揭規定，上訴人尚不得
      撤銷劉全泰部分之承保意思表示，故上訴人主張其就劉全泰部分所為之承保意
      思表示有錯誤，自得撤銷此部份錯誤之承保意思表示，其已於九十一年三月二
      十一日發函予要保人高雄縣消防局為撤銷承保之意思表示，此部份之保險契約
      既經撤銷，被上訴人之請求自失其依據云云，亦屬無據。
（三）查，系爭保險契約之被保險人劉全泰確曾因罹患高血壓性心臟病、Ｂ型大動脈
      剝離、陳舊性心肌梗塞、慢性阻塞性肺疾等疾病，而至行政院衛生署旗山醫院
      及財團法人長庚紀念醫院高雄分院就診等情，固有原審向行政院衛生署旗山醫
      院所函調之病歷表，及向財團法人長庚紀念醫院高雄分院所函調之門診記錄影
      本各乙份在卷可稽。惟系爭保險契約之被保險人劉全泰於九十年七月十五日死
      亡後，經台灣高雄地方法院檢察署檢察官會同法醫師相驗結果認直接引起劉全
      泰死亡之疾病或傷害係「意外」，先行原因係吸入或哽噎窒息，其死亡方式係
      「意外死」，有台灣高雄地方法院檢察署相驗屍體證明書影本乙紙在卷可稽，
      復經原審依職權調閱台灣高雄地方法院檢察署九十年度相字第一一九五號相驗
      卷查核屬實，且證人即相驗劉全泰之法醫師吳柏宗於原審結證稱：其於相驗時
      ，之所以認定劉全泰係因吸入或哽噎窒息意外致死，並非因罹患心血管疾病死
      亡，係因不論劉全泰係不小心自高處摔落，或因心臟問題力不從心而摔落，其
      直接原因都可能是窒息，而可能與心臟疾病無關。相驗時劉全泰家屬曾提供劉
      全泰之就醫病歷，依該病歷顯示劉全泰平常即服藥控制其心血管疾病，是依常
      理判斷，劉全泰罹患上開疾病應無立即性之危險。至驗斷書上雖記載劉全泰口
      腔鼻腔內無阻塞現象，但是有可能該阻塞現象係發生在較深處，由外觀不易判
      知，況且，相驗當時劉全泰眼結膜有出血現象，就醫學而言，一般人若先死亡
      再由高處摔落地面，並不會產生如劉全泰般只有眼結膜出血現象，所以劉全泰
      的死因應該是自高處摔落後，因呼吸抑制而導致死亡等語（見原審卷第九十四
      頁正、反面），參以訴外人劉全泰於九十年七月十五日下午六時五十分經送至
      行政院衛生署旗山醫院急診時，其臉部有多處擦傷、瘀青及紫青色，且依圖示
      觀之，其傷勢是分佈在臉部的正面等情，此有行政院衛生署旗山醫院致原審法
      院之九十一年二月九十旗醫社字第○○○六六○號函附急診護理記錄單在卷可
      參（見原審卷第四十五頁），是訴外人劉全泰係因自高處摔落，其臉部與地面
      磨擦，致因吸入或哽噎窒息而意外致死，應可認定。是被上訴人主張劉全泰係
      意外死亡等情，尚堪採信，上訴人主張劉全泰並非意外死亡云云，不足採信。
（四）綜上所述，系爭保險契約已有效成立，且無上訴人所稱其因意思表示錯誤而得
      撤銷之情形，嗣被保險人劉全泰確因意外死亡，依照系爭保險契約所附之高雄
      縣政府消防局之義消眷屬、消防人員及其眷屬團體意外保險計畫書第四項第一
      款第二目之約定上訴人應給付保險金額三百萬元。
五、按死亡保險契約未指定受益人者，其保險金額作為被保險人之遺產。又保險人應
    於要保人或被保險人交齊證明文件後，於約定期限內給付賠償金額。無約定期限
    者，應於接到通知後十五日內給付之，保險法第一百十三條、第三十四條第一項
    分別定有明文。茲系爭保險契約之被保險人劉全泰並未指定受益人，而其被繼承
    人即被上訴人於九十年七月二十七日始填妥理賠申請書送交上訴人收受，則依前
    開規定，上訴人至遲應於收受該理賠申請書後十五日內即九十年八月十一日前給
    付上開保險金三百萬元予被上訴人，未料上訴人竟拒絕給付，從而被上訴人請求
    上訴人給付三百萬元及自九十年八月十二日起至清償日止，按年息百分之五計算
    之遲延利息，核屬有據，應予准許。是原審就上開准許部分判命上訴人如數給付
    ，並定擔保金額為假執行及免為假執行之宣告，核無違誤。上訴意旨指摘原判決
    不當，求予廢棄改判，為無理由，應予駁回其上訴。
六、本件事證已臻明確，兩造其餘攻擊防禦方法，於本件判決結果不生影響，已無審
    酌之必要，故不予一一論述。至於上訴人請求向高雄縣消防局調閱劉全泰於九十
    年七月十五日經一一九救護車急救之紀錄，以明瞭劉全泰於送醫急救時之外觀表
    象如何？及其口鼻有無異物侵入？惟證人吳柏宗於原審結證稱：其於驗斷書雖記
    載劉全泰之口腔鼻內無阻塞現象，但是有可能阻塞現象是發生在較深的地方，外
    觀上不易判知等語，足見法醫師吳柏宗於相驗時，劉全泰外觀上並無口腔鼻腔阻
    塞之現象，至於較深之處，亦恐非一一九救護車之救護人員能從外觀上可得知，
    故無函調之必要。另上訴人要求向財團法人長庚紀念醫院高雄分院函詢劉全泰所
    罹患之高血壓、心臟病等疾病，有無隨時病發猝死之可能？惟本院認縱令答案是
    肯定的，亦不得因此即逕予認定劉全泰係高血壓、心臟病等疾病死亡而非意外死
    亡，故該函詢內容於本案認定結果不生任何影響，故不予函詢，附此敘明。
七、據上論結，本件上訴為無理由，依民事訴訟法第四百四十九條第一項、第七十八
    條，判決如主文。
中　　　華　　　民　　　國　　九十一　　年　　　十一　　月　　　二十　　日
                                      臺灣高等法院高雄分院民事第三庭
~B1審判長法官　張明振
~B2　　　法官　徐文祥
~B3　　　法官　鄭月霞
右為正本係照原本作成。
如對本判決上訴，須於判決送達後二十日內向本院提出上訴狀，其未表明上訴理由者
，應於上訴後二十日內向本院提出上訴理由書（均須按他造當事人之人數附繕本）。
上訴時應提出委任律師或具有律師資格之人之委任狀，並依附註條文規定辦理。
~B法院書記官　楊茱宜
中　　　華　　　民　　　國　　九十一　　年　　　十一　　月　　　二十　　日
附註：民事訴訟法第四百六十六條之一：對於第二審判決上訴，上訴人應委任律師為訴訟
代理人，但上訴人或其法定代理人具有律師資格者，不在此限。
上訴人之配偶、三親等內之血親、二親等內之姻親，或上訴人為法人、中央或地方機關時
，其所屬專任人員具有律師資格並經法院認適當者，亦得為第三審訴訟代理人。第一項但
書及第二項情形，應於提起上訴或委任時釋明之。
